臺灣高等法院臺中分院刑事判決　　民國96年度上訴字第676號
上　訴　人
即　被　告　乙○○
　　　　　　　　　　　57號
　　　　　　　　　　臺灣台中監獄台中分監執行中
選任辯護人　蕭慶鈴律師
上列上訴人因毒品危害防制條例案件，不服臺灣臺中地方法院中
華民國95年12月11日第一審判決（民國95年度訴字第2622號，起
訴案號：臺灣臺中地方法院檢察署民國95年度偵字第15704、157
05號），提起上訴，本院判決如下：
    主  文
原判決關於乙○○部分撤銷。
乙○○連續轉讓第一級毒品，處有期徒刑貳年月，扣案之行動
電話壹支（序號000000000000000號 ）沒收。又共同轉讓第一級
毒品未遂，處有期徒刑壹年，扣案之海洛因壹包（淨重零點壹陸
公克）沒收銷燬之，上開毒品之外包裝及行動電話壹支（序號：
0000 00000000000號）均沒收。應執行有期徒刑年，扣案之海
洛因壹包（淨重零點壹陸公克）沒收銷燬之，上開毒品之外包裝
及行動電話壹支（序號：000000000000000號）均沒收。
    事  實
一、乙○○與鍾志賢係朋友關係，因鍾志賢施用第一級毒品海洛
    因成習（鍾志賢施用毒品部分由檢察官另案偵辦），於得知
    乙○○曾因基於自己施用之目的而購入海洛因，遂撥打乙○
    ○所使用之0917─775432號行動電話（序號00000000000000
    0號）與乙○○取得連繫，鍾志賢即出言表示因毒癮發作，
    身體感覺不適，又無法即時取得海洛因，而央求乙○○提供
    海洛因供其施用，乙○○因不耐鍾志賢一再撥打電話騷擾，
    遂基於轉讓第一級毒品海洛因之概括犯意，於民國95 年5月
    3日下午3時許在台中縣潭子鄉○○路乙○○住處附近，95年
    5月23日下午3時許在台中縣潭子鄉○○路住處附近及95年6
    月20日下午4時許在台中縣潭子鄉○○村○○路○段205 號乙
    ○○住處附近之荔枝園旁，先後三次無償轉讓少量海洛因予
    鍾志賢，供其解除毒癮。
二、鍾志賢於95年7月15日晚上11時5分左右，在台中市○○區○
    ○路2段265號前，因違規駕駛為警盤查而查獲有施用毒品情
    形，遂主動向警方供明並欲帶警方人員前往台中縣潭子鄉○
    ○村○○路○段205號乙○○住處 ，鍾志賢即先以電話與乙
    ○○連繫，佯稱其人很難過，要求乙○○再提供一些海洛因
    供其解癮，乙○○在電話中告以到其住處附近再打電話，鍾
    志賢遂與警方人員於95年7月16日 （即15日當天晚上）凌晨
    零時20分許到達乙○○上開住處樓下，鍾志賢即以電話告知
    乙○○其已到達，適乙○○正在把玩電腦遊戲，無暇親自下
    樓交付海洛因，即要求當時正在其居所之陳燈樂（已判刑確
    定）代為交付，陳燈樂即與乙○○共同基於轉讓海洛因之犯
    意，由乙○○將以透明夾鏈袋包裝之第一級毒品海洛因一包
    （淨重0.16公克)交予陳燈樂，囑其到樓下將之交付在樓下
    等候之人。嗣陳燈樂下樓後見鍾志賢坐於路旁停放之車內，
    乃趨前欲將該包海洛因取出交付之際，旋為埋伏在旁之警員
    出示身分而逮捕，致轉讓第一級毒品之行為未遂，警方人員
    當場扣得該包海洛因，再由陳燈樂帶警方人員到乙○○之居
    所，徵得乙○○同意後入內搜索，而在乙○○居所內查扣其
    所有供轉讓海洛因使用之上開序號之行動電話一支，乙○○
    供自己施用之海洛因21包（含計淨重2.72公克），上開21包
    海洛因已由乙○○施用毒品案件中沒收銷燬，而未由本件扣
    案，因而查獲本案。
三、案經台中市警察局第五分局報由台灣台中地方法院檢察署檢
    察官偵查起訴。
    理  由
一、訊據上訴人即被告乙○○，對上開犯行坦承不諱，核與證人
    鍾志賢在原審審理時結證之受讓海洛因之情節相符，又有受
    被告囑託代為交付海洛因之陳燈樂供述屬實，復有小隊長張
    又升在原審結證：「被告陳燈樂從被告乙○○家出來，要將
    海洛因交給鍾志賢」，「他只是主動說這東西是乙○○的，
    他有帶領我們警方到被告乙○○家中，將被告乙○○查獲」
    ，有筆錄之記載足憑，並有當場查扣尚未交付予鍾志賢之海
    洛因一包可資佐證，而該包海洛因經鑑定結果，確係毒品海
    洛因，淨重0.16公克 ，有法務部調查局95年8月22日調科壹
    字第120018379號鑑定通知書附卷可稽 ，更有供連絡轉讓海
    洛因之行動電話一支（序號：000000000000000號 ）扣案可
    按，事證明確，被告轉讓毒品海洛因之犯行堪以認定。
二、公訴意旨雖以證人鍾志賢在警訊及最初在偵查中之證詞，又
    在乙○○居所查獲21包海洛因，而起訴被告乙○○有販賣海
    洛因之事實，然證人鍾志賢嗣於95年8月25日檢察官偵查中
    ，經訊以：「有無跟他說要拿多少數量，多少金錢的海洛因
    」時，答稱：「我說要拿一點點，電話中沒有說要拿多少海
    洛因」，再訊以：「你準備要跟乙○○拿多少錢的海洛因」
    ，復答稱：「打算沒有要錢給乙○○」（偵卷第15704號第
    57頁），事後在原審審理中，由檢察官行主詰問，鍾志賢也
    結證：「沒有給他（指乙○○）錢，從來沒有給他錢過」，
    「有，我是跟他要，我一直跟他要，我是用手機電話或公用
    電話給乙○○，有時我騙他說我很難過，向他要毒品，我們
    約在他們家附近，每次都是乙○○拿來給我」，「乙○○真
    的沒有跟我拿過一毛錢」，經檢察官訊以：「為何乙○○要
    提供給你毒品」時，鍾志賢答稱：「因為我電話一直鬧他」
    （原審卷(二)第40-41頁），嗣經辯護人對證人反詰問，辯護
    人訊以：「當時有準備要把錢拿給你毒品的人否」時，證人
    答以：「沒有」，辯護人又訊以：「你在偵查中說，我請乙
    ○○幫我拿，約每次給他一千元左右，也有跟乙○○一起去
    拿，你所謂的一千元是什麼意思」，證人答稱：「電話中我
    都是跟他說我要跟他拿一千元的毒品，但是見面時我沒有拿
    錢給他，他也沒有跟我要，但是多多少少不太高興」，有筆
    錄之記載足憑，由於鍾志賢之供詞先後不一，相互矛盾，已
    難據為認定被告乙○○有販賣海洛因犯行之堅實基礎，何況
    被告乙○○自警訊起始終否認有販賣海洛因給鍾志賢之情事
    ，參以查獲本案之偵查隊小隊長張又升在原審審理時結證：
    「當時鍾志賢坐在駕駛座上，我有看到被告陳燈樂走到鍾志
    賢的旁邊，手上拿著那包東西，要交給鍾志賢，但證人鍾志
    賢還沒伸手過去拿，我們就將他逮捕」，經法官訊以：「當
    時證人鍾志賢有無要交付現金的動作」時，證人張又升答稱
    ：「沒有，鍾志賢沒有說任何話」，再訊以：「為何鍾志賢
    會帶你們去」時，答稱：「因為我們查獲到鍾志賢的供述，
    才查獲到被告乙○○供應他，這次是鍾志賢打電話給被告乙
    ○○，我有聽到鍾志賢跟乙○○要毒品，乙○○問他需要多
    少，鍾志賢只有答(一)，我們在電話中沒有聽到被告陳燈樂的
    聲音」（原審卷(二)第18頁），足見被告與鍾志賢在電話中並
    沒有談到買賣之價錢及數量，而陳燈樂自警訊迄審理中，始
    終供述被告乙○○僅叫其將該包東西交給樓下之人，並未談
    到錢的問題，也沒有要求其向收取該包東西之人收取任何款
    項，可知被告乙○○將海洛因交付鍾志賢，並無營利之意圖
    ，也沒有販賣之行為，否則為何鍾志賢以電話連絡被告時沒
    有談到價錢，而被告囑託陳燈樂轉交海洛因予鍾志賢時，也
    沒有交待其收取價款。至鍾志賢身上當時固有現金新臺幣一
    千元，惟其係在為警查獲後，才在員警授意下臨時撥打電話
    向被告索討毒品，並非鍾志賢早有準備前往被告住處拿取毒
    品之意思，自不能以其身上有現款一千元即認係欲向被告購
    買海洛因之款項。另被告確有施用海洛因成癮之事實，亦經
    原審以95年訴字第2178號判處有期徒刑一年，則其基於個人
    施用之目的而購入海洛因，並加以分裝以便攜帶，亦屬常情
    ，不能以在其住處查獲21包海洛因，即認其有販賣之行為。
    此外，別無其他證據足認被告有販賣海洛因之行為，公訴人
    認被告有販賣之犯行，尚無足取。
三、被告交付給鍾志賢之次數，據鍾志賢在警訊中供稱95年5月3
    日、95年5月8日、95年5月23日及95年6月20日共四次，然到
    偵查中又稱：「二、三次」，而被告在偵查中則稱前後「約
    三次」拿海洛因給鍾志賢，本院以二人均供述之「三次」作
    為認定轉讓之次數，由於本院認定被告係無償轉讓，則被告
    於95年5月3日轉讓一次後，不可能隔沒幾天再轉讓，因此本
    院認鍾志賢所稱95年5月8日這一次，被告並未轉讓。
四、查被告乙○○於上開犯罪事實一所列行為後，九十四年二月
    二日修正公布之刑法條文已自九十五年七月一日起施行，其
    中與該部分有關之第二條、第五十一條第五款、第五十六條
    均已修正（被告二人共犯犯罪事實二部分，均已在修正後刑
    法施行之後，就該部分犯行涉及之共犯、未遂部分均無比較
    新舊法之問題）。按「行為後法律有變更者，適用行為時之
    法律，但行為後之法律有利於行為人者，適用最有利於行為
    人之法律」，修正後刑法第二條第一項定有明文。此條規定
    係規範行為後法律變更所生新舊法律比較適用之準據法，本
    身尚無新舊法比較之問題，於新法施行後，應一律適用新法
    第二條第一項之規定，為「從舊從輕」之比較，先予敘明。
    再按本次法律變更，比較時應就罪刑有關之共犯、未遂犯、
    想像競合犯、牽連犯、連續犯、結合犯，以及累犯加重、自
    首減輕暨其他法定加減原因（如身分加減）與加減例等一切
    情形，綜其全部罪刑之結果而為比較（最高法院九十五年五
    月二十三日九十五年度第八次刑庭會議決議參照）。茲就本
    件新舊法比較結果說明如下：
（一）關於被告乙○○定應執行刑之問題，修正前刑法第五十一
      條第五款規定：「宣告多數有期徒刑者，於各刑中之最長
      期以上，各刑合併之刑期以下，定其刑期。但不得逾二十
      年。」，而修正後刑法第五十一條第五款規定：「宣告多
      數有期徒刑者，於各刑中之最長期以上，各刑合併之刑期
      以下，定其刑期。但不得逾三十年。」經比較新舊法結果
      ，新法將宣告多數有期徒刑而定應執行刑之上限由二十年
      提高為三十年，自以舊法較有利於被告乙○○。
（二）又修正後刑法業已刪除連續犯之規定，此刪除雖非犯罪構
      成要件之變更，但顯已影響行為人刑罰之法律效果，自屬
      法律有變更。而被告乙○○在九十五年五、六月間先後三
      次轉讓海洛因犯行，符合舊法對於連續犯規定強調「概括
      犯意」及「罪名同一」之主、客觀要件，尚有論以裁判上
      一罪之餘地。但依新法對於上開反覆實施犯罪模式之對應
      處置，除合於「接續犯」或「包括一罪」之情形外，則僅
      能依數罪併罰之規定個別處斷。被告乙○○各次轉讓毒品
      犯行於客觀上截然可分，尚不具時、空之密接性，而無「
      接續犯」規定之適用；又該犯罪本質上未必存在反覆實施
      之特性，立法者更無意將多次轉讓毒品行為擬制為單一犯
      罪之獨立構成要件，亦與學說上「包括一罪」之定義有間
      。是以被告乙○○此部分所為如依新法處斷，僅能將其個
      別犯行論以數罪而併合處罰，依刑法第二條第一項之規定
      比較新舊法結果，自應適用較有利於被告乙○○之行為時
      法律即修正前刑法第五十六條論以連續犯。至於被告乙○
      ○於九十五年七月十六日凌晨之轉讓第一級毒品海洛因犯
      行，係發生在新法施行之後，行為當時連續犯之規定既已
      刪除，即無從再與前揭九十五年五、六月間之三次轉讓毒
      品行為併論以連續犯一罪（最高法院九十五年度第八次刑
      事庭會議決議參照）。
五、按海洛因係毒品危害防制條例第二條第二項第一款所列之第
    一級毒品，核被告乙○○無償轉讓海洛因予他人，所為係犯
    毒品危害防制條例第八條第一項之轉讓第一級毒品既遂罪（
    犯罪事實一部分），及同條第五項、第一項之轉讓第一級毒
    品未遂罪（犯罪事實二部分），公訴人就被告乙○○部分，
    援引毒品危害防制條例第四條第一項、第六項之販賣第一級
    毒品既、未遂罪據以起訴，所認尚嫌未洽，應由本院於社會
    基本事實同一之範圍內，變更起訴法條為前述轉讓第一級毒
    品既、未遂罪，又被告乙○○、基於轉讓之目的而持有第一
    級毒品海洛因之行為，已為其後轉讓之高度行為所吸收，不
    另論罪。被告乙○○、陳燈樂就犯罪事實二所示之轉讓第一
    級毒品未遂犯行，有犯意聯絡及行為分擔，均為共同正犯。
    另被告乙○○於犯罪事實一之三次轉讓第一級毒品犯行，時
    間緊接，方法相同，觸犯構成要件相同之罪名，顯係基於概
    括犯意反覆為之，應依修正前刑法第五十六條連續犯之規定
    論以一罪，並依法加重其刑。至被告乙○○所犯上開連續轉
    讓第一級毒品既遂罪及轉讓第一級毒品未遂罪間，因分屬此
    次刑法修正前、後所為，已無論以連續犯之概括犯意可言，
    應認其個別起意而分論併罰。又被告就犯罪事實二部分，鍾
    志賢係在警方監控下，要求被告交付海洛因，而實際上並無
    受讓之意思，然被告則有轉讓之意思，並均已著手於轉讓第
    一級毒品之構成要件行為而不遂，仍應構成未遂犯，依刑法
    第二十五條第二項之規定，按該項罪名既遂犯之刑減輕之。
六、原審對被告乙○○論罪科刑，雖無不合，惟原判決對犯罪事
    實一被告轉讓海洛因之時間、地點，疏未詳加認定，對犯罪
    事實二部分，係鍾志賢駕駛違規為警盤查而獲知其有施用毒
    品海洛因之惡習，並供稱毒品係向被告取得，在警方授意下
    才打電話向被告要求交付毒品海洛因，並非鍾志賢主動向被
    告要拿取海洛因，原判決此部分亦未詳加認定說明，均有未
    合，被告上訴意旨認原判決量刑過重，雖無理由，原判決既
    有可議，仍應撤銷改判，爰審酌被告犯後坦承犯行及其犯罪
    之動機、目的、轉讓之次數等一切情狀，而科處如主文所示
    之刑並依法定其應執行之刑。
七、扣案之海洛因一包（淨重零點一六公克），係毒品危害防制
    條例第二條第二項第一款所列之第一級毒品，且為被告涉犯
    轉讓第一級毒品未遂罪之標的，應依同條例第十八條第一項
    前段之規定，沒收銷燬之。再按毒品危害防制條例第十八條
    第一項規定，得諭知沒收並銷燬之者，以查獲之毒品及專供
    製造或施用毒品之器具為限，並不及於毒品之外包裝。而毒
    品外包裝既係用於包裹毒品，防其裸露、潮濕，便於攜帶轉
    讓，亦係供轉讓毒品所用之物，且屬被告乙○○所有，就上
    開毒品之外包裝部分，應依毒品危害防制條例第十九條第一
    項之規定宣告沒收（最高法院九十二年度台上字第一二八八
    號、八十九年度台上字第一七八號刑事判決同此意旨）。另
    扣案之行動電話一支（序號：0000000000000
    00號），係被告乙○○與鍾志賢歷次聯繫轉讓毒品之犯罪
    工具，且屬被告乙○○所有，此經被告乙○○於警詢及偵審
    中供承綦詳，應依毒品危害防制條例第十九條第一項之規定
    諭知沒收。再按依毒品危害防制條例第十九條第一項規定內
    容以觀，必須無法沒收之財物始有追徵其價額，或以其財產
    抵償之問題。如該等財物已經扣案，僅於主文宣告沒收即為
    已足，自無再諭知追徵價額或以財產抵償之必要（最高法院
    九十五年度台上字第五一０六號刑事判決參照）。上開行動
    電話既已扣案，應無不能沒收之問題，本院自毋庸併予諭知
    追徵價額或以財產抵償之旨。
八、另案查扣之第一級毒品海洛因二十一包（合計淨重二點七二
    公克），依本院前揭認定，並無證據證明係被告乙○○基於
    轉讓毒品犯罪之目的而購入或持有，已難認與本案犯罪事實
    有關。按毒品危害防制條例第十八條第一項所謂「查獲」之
    毒品，係指經有罪判決書事實欄認定與被告犯罪事實有關之
    毒品而言。如查獲之毒品，與被告本案所犯並經法院諭知有
    罪者全然無關，即不得於該有罪判決之主刑下宣告沒收（最
    高法院九十四年度台上字第一二二七、五九八四號刑事判決
    參照）。是以上開另案查扣之第一級毒品海洛因二十一包，
    尚無從於本案判決主文內一併宣告沒收銷燬（已另於被告乙
    ○○所涉施用毒品案件中由本院諭知沒收銷燬），附此敘明
    。
九、據上論斷 ，應依刑事訴訟法第369條第1項前段、第364條、
    第299條第1項前段 、第300條、毒品危害防制條例第8條第1
    項、第5項、第18條第1項 、第19條第1項、刑法第2條第1項
    前段、第28條、修正前刑法第56條 、第51條第5款、刑法第
    25條第2項判決如主文。
本案經檢察官甲○○到庭執行職務。
中　　華　　民　　國　　96　　年　　7 　　月　　10　　日
            刑事第八庭  審判長法  官  羅  得  村
                              法　官　劉　榮　服
                              法  官  陳  宏  卿
上列正本證明與原本無異。
如不服本判決應於收受送達後十日內向本院提出上訴書狀，其未
敘述上訴之理由者並得於提起上訴後十日內向本院補提理由書（
均須按他造當事人之人數附繕本）。
                              書記官　陳　曉　青
中　　華　　民　　國　　96　　年　　7 　　月　　11　　日
附錄
毒品危害防制條例第8條第1項：
轉讓第一級毒品者，處一年以上七年以下有期徒刑，得併科新臺
幣一百萬元以下罰金。
